ACORDAO-COMPLETO-2466317

ACÓRDÃO 5377/2021 ATA 9/2021 - PRIMEIRA CÂMARA

VISTOS, relatados e discutidos estes autos em que se analisa ato de concessão de aposentadoria emitido pela Universidade Federal de Minas Gerais em benefício de ex-servidor daquela instituição de ensino. 
ACORDAM os Ministros do Tribunal de Contas da União, reunidos em Sessão da 1ª Câmara, ante as razões expostas pelo Relator, e com fulcro nos incisos III e IX do art. 71 da Constituição Federal e nos arts. 1º, inciso V, e 39, inciso II, da Lei 8.443/1992, c/c o art. 259, inciso II, do Regimento Interno/TCU, em:
9.1. considerar ilegal a concessão de aposentadoria do Sr. Marcos Fernandes da Fonseca e negar registro ao correspondente ato; 
9.2. dispensar o ressarcimento das quantias indevidamente recebidas de boa-fé pelo interessado indicado no subitem precedente, consoante o disposto no Enunciado 106 da Súmula da Jurisprudência do TCU;
9.3. determinar à Universidade Federal de Minas Gerais que:
9.3.1. acompanhe o desfecho da Ação Ordinária 0004339-58.2015.4.01.3800 que tramita na 16ª Vara Federal da Seção Judiciária do Estado de Minas Gerais e, caso a União obtenha êxito na demanda judicial, promova a retirada da rubrica relativa à hora extra judicial dos proventos do interessado; 
9.3.2. dê ciência, no prazo de 15 (quinze) dias, a contar do recebimento da notificação deste Acórdão, do inteiro teor desta Deliberação ao Sr. Marcos Fernandes da Fonseca, encaminhando a este Tribunal, no prazo de 30 (trinta) dias, comprovante da referida ciência.

Ato de concessão de aposentadoria em que se discute o pagamento de hora extra judicial.

Primeira Câmara

Universidade Federal de Minas Gerais.

3. Interessado: Marcos Fernandes da Fonseca (XXX.322.906-XX).

13.1. Ministros presentes: Walton Alencar Rodrigues (Presidente), Benjamin Zymler e Jorge Oliveira.
13.2. Ministro-Substituto convocado: Marcos Bemquerer Costa (Relator).
13.3. Ministros-Substitutos presentes: Augusto Sherman Cavalcanti e Weder de Oliveira.

MARCOS BEMQUERER

Adoto como Relatório, com os pertinentes ajustes de forma, a instrução da Secretaria de Fiscalização de Integridade de Atos e Pagamentos de Pessoal e de Benefícios Sociais - Sefip, por meio da qual a concessão de aposentadoria a favor do Sr. Marcos Fernandes da Fonseca, ex-ocupante do cargo de Assistente de Administração da Universidade Federal de Minas Gerais, foi assim analisado (peças 5 e 6) : 
"EXAME TÉCNICO  
3. A aposentadoria se deu na modalidade voluntária, com proventos integrais, calculados com base na última remuneração do cargo em que se deu a aposentadoria, com fundamento no art. 3º da Emenda Constitucional 47/2005.
4. De acordo com as informações do ato concessório, verifica-se que o interessado implementou os requisitos para se aposentar, visto que possuía idade, tempo de contribuição, de serviço público, de carreira e de cargo requeridos pelo fundamento concessório.
5. Detectou-se a concessão a vantagem de quintos/décimos, transformada em Vantagem Pessoal Nominalmente Identificada - VPNI, pelo artigo 62-A da Lei 8.112/1990 que merece atenção especial.
6. A jurisprudência deste Tribunal, defendida na Decisão 925/1999-Plenário (Ministro-Relator Walton Alencar) e Acórdão 731/2003-TCU-Plenário e 732/2003-Plenário (ambos de Relatoria do Ministro Guilherme Palmeira) , é de que a incorporação ou atualização da vantagem de quintos, transformada em Vantagem Pessoal Nominalmente Identificada - VPNI pelo art. 62-A da Lei 8.112/1990, somente era devida até o dia 8/4/1998, conforme previsto no art. 3º da Lei 9.624/1998.
7. Ademais, nos termos do Acórdão 5455/2018-TCU-Segunda Câmara (Ministro-Relator José Mucio Monteiro) , eventual tempo residual existente em 10/11/1997, não empregado para a concessão de quintos, pode ser utilizado para incorporação de apenas um décimo, nos termos do art. 5º da Lei 9.624/1998, com termo final, a qualquer tempo, na data em que o servidor completar o interstício de doze meses, de acordo com a sistemática definida na redação original do art. 3º da Lei 8.911/1994, com posterior transformação em VPNI.
8. No caso concreto, ao analisar as funções comissionadas exercidas discriminadas no ato, detectou-se que a concessão da vantagem de 'quintos' ou 'décimos' está em consonância com a jurisprudência deste Tribunal e os critérios das Leis 8.911/1994 e 9.624/1998 (os períodos anteriores a 8/4/1998 são suficientes para a incorporação da vantagem de quintos) .
9. Consta no ato pagamento de rubrica decorrente de decisão judicial não transitada em julgado. Em consulta à decisão judicial anexada ao ato, identificou-se que se trata de horas extras que foram incorporadas à remuneração do servidor por determinação judicial (reclamação trabalhista) enquanto ele estava vinculado ao regime celetista.
10. A jurisprudência deste Tribunal (Súmula 241) é no seguinte sentido:
'As vantagens e gratificações incompatíveis com o Regime Jurídico Único, instituído pela Lei nº 8.112, de 11-12-90, não se incorporam aos proventos nem à remuneração de servidor cujo emprego, regido até então pela legislação trabalhista, foi transformado em cargo público por força do art. 243 do citado diploma legal'.
11. Nesse sentido também foi o Acórdão 2828/2016-TCU-Primeira Câmara (Ministro-Relator Benjamin Zymler) cujo enunciado foi o seguinte: 
'A hora extra judicial é vantagem própria do regime celetista e, por isso, incompatível com o regime estatutário. A manutenção de pagamentos relativos a essa vantagem apenas seria admissível se fosse necessário assegurar, imediatamente após a transposição ao Regime Jurídico Único (RJU) , a irredutibilidade da remuneração. Nessa hipótese, a vantagem seria paga sob a forma de VPNI e paulatinamente compensada nos aumentos subsequentes conferidos ao funcionalismo, até seu completo desaparecimento'.
12. Assim, consoante jurisprudência deste Tribunal, a manutenção do pagamento da hora extrajudicial (oriunda do regime celetista) não seria admissível após a transposição ao regime estatutário, exceto para evitar decesso remuneratório. Entretanto, teria que ser absorvida pelos aumentos remuneratórios.
13. No caso concreto, consoante documento anexo ao ato, a manutenção do pagamento da 'hora extra judicial' se deu por força de nova decisão judicial ainda não transitada em julgado proferida nos autos do Processo 4339-58.2015.4.01.3800 que tramita na 16ª Vara Federal da Seção Judiciária do Estado de Minas Gerais, a qual determinou a abstenção, por parte da União e da Universidade Federal de Minas Gerais, de novos descontos nos vencimentos do autor a título de alteração da forma de cálculo da rubrica intitulada 'hora extra - incorporação judicial'.
14. Nesse caso, apesar de este Tribunal considerar ilegal o pagamento dessa parcela remuneratória, entende-se que não pode haver determinação para a Unidade Jurisdicionada no sentido de suprimir a rubrica, pois o pagamento está amparado por determinação judicial.
15. Todavia, cabe determinação à Universidade Federal de Minas Gerais que acompanhe o desfecho do Processo 4339-58.2015.4.01.3800 que tramita na 16ª Vara Federal da Seção Judiciária do Estado de Minas Gerais e, caso a União obtenha êxito no recurso, promova a retirada da parcela remuneratória do servidor.
16. Por fim, vale destacar que o aludido ato deu entrada neste Tribunal há menos de cinco anos, não sendo aplicável, portanto, o procedimento de contraditório e ampla defesa determinado pelo Acórdão 587/2011-TCU-Plenário.
CONCLUSÃO 
17. A abrangência e a profundidade das verificações levadas a efeito fundamentam convicção de que o ato de aposentadoria deve ser apreciado pela ilegalidade em razão do pagamento da parcela remuneratória intitulada como 'hora extra judicial'.
PROPOSTA DE ENCAMINHAMENTO 
18. Ante o exposto, com fundamento nos arts. 71, inciso III, da Constituição Federal, 1o, inciso V, e 39, inciso II, da Lei 8.443/1992 e 260, § 1o, do Regimento Interno do Tribunal de Contas da União, propõe-se:
	a)  considerar ilegal e negar o registro do ato constante do presente processo.
b) determinar, com fundamento no art. 4º, inciso I, da Resolução/TCU 315/2020, à Universidade Federal de Minas Gerais que:
b.1) acompanhe o desfecho do Processo 4339-58.2015.4.01.3800 que tramita na 16ª Vara Federal da Seção Judiciária do Estado de Minas Gerais e, caso a União obtenha êxito no recurso, promova a retirada da parcela remuneratória do servidor;
b.2) comunique o interessado do teor desta decisão, no prazo de 30 (trinta) dias;
b.3) no prazo de 30 (trinta) dias, contados da ciência da decisão, envie a este Tribunal documentos comprobatórios de que o interessado está ciente do julgamento deste Tribunal."
2.	O Ministério Público junto ao TCU, representado pelo Procurador Marinus Eduardo De Vries Marsico, manifestou-se de acordo com a proposta da Sefip (peça 7) .
	É o Relatório.

não há.

Procurador Marinus Eduardo De Vries Marsico.

PESSOAL. APOSENTADORIA. HORA EXTRA JUDICIAL. INCOMPATIBILIDADE DE VANTAGEM TRABALHISTA DO REGIME CELETISTA COM O REGIME ESTATUTÁRIO. PRECEDENTES E ENUNCIADO DE SÚMULA DA JURISPRUDÊNCIA DO TCU. ILEGALIDADE DA CONCESSÃO, COM NEGATIVA DE REGISTRO DO ATO, SEM, CONTUDO, DETERMINAR A SUSPENSÃO DO PAGAMENTO, EIS QUE AMPARADO EM DECISÃO JUDICIAL. DETERMINAÇÃO AO ÓRGÃO DE ORIGEM. 1. A hora extra judicial é vantagem própria do regime celetista e, por isso, incompatível com o regime estatutário. 2. A manutenção de pagamentos relativos à vantagem de hora extra judicial apenas seria admissível se fosse necessário assegurar, imediatamente após a transposição ao Regime Jurídico Único, a irredutibilidade da remuneração. 3. Na hipótese acima, a vantagem seria paga sob a forma de Vantagem Pessoal Nominalmente Identificada - VPNI e paulatinamente compensada nos aumentos subsequentes conferidos ao funcionalismo, até seu completo desaparecimento.

APOSENTADORIA (APOS)

Secretaria de Fiscalização de Integridade de Atos e Pagamentos de Pessoal e de Benefícios Sociais - Sefip.

Em apreciação o ato de concessão da aposentadoria emitido pela Universidade Federal de Minas Gerais em benefício do Sr. Marcos Fernandes da Fonseca, ex-servidor ocupante do cargo de Assistente de Administração daquela instituição de ensino. 
2.	 	A Secretaria de Fiscalização de Integridade de Atos e Pagamentos de Pessoal e de Benefícios Sociais - Sefip constatou no ato concessório do interessado pagamento da vantagem denominada "quintos/décimos", transformada em Vantagem Pessoal Nominalmente Identificada - VPNI, pelo art. 62-A da Lei 8.112/1990, bem como de rubrica referente à hora extra decorrente de decisão judicial. 
3.  	Após examinar a matéria, a unidade técnica concluiu não haver irregularidade no pagamento da vantagem "quintos/décimos", eis que está em consonância com as disposições legais que regem a matéria (Lei 8.911/1994 e Lei 9.624/1998) e com a jurisprudência do TCU. 
4.		Porém, com relação ao pagamento da hora extra judicial, assinalou a incompatibilidade dessa rubrica, de origem celetista, com o regime estatutário do ex-servidor, ainda que amparada em decisão judicial.
5.		Assim, a unidade instrutiva, com base na jurisprudência pacificada do TCU sobre a hora extra judicial, propôs a ilegalidade da concessão de aposentadoria do Sr. Marcos Fernandes da Fonseca, com a negativa de registro do correspondente ato, sem, contudo, determinar a suspensão do pagamento da aludida rubrica porque amparada em decisão judicial, além de determinação ao órgão de origem para acompanhar o desfecho da ação judicial. 
6.	O Ministério Público junto ao TCU, representado pelo Procurador Marinus Eduardo De Vries Marsico, concordou com a proposta de encaminhamento formulada pela unidade especializada. 
7. 	Acolho, desde logo, a proposta constante dos pareceres da Sefip e do MP/TCU, no sentido da ilegalidade da concessão de aposentadoria ora em apreço, com a negativa de seu registro, sem expedir determinação ao órgão de origem para cessar o pagamento da rubrica hora extra judicial. 
8.	A jurisprudência do TCU acerca do pagamento de hora extra judicial está pacificada, no sentido de que tal parcela é uma vantagem própria do regime celetista e, por isso, incompatível com o regime estatutário da Lei 8.112/1990. 
9.	A manutenção de pagamentos relativos a essa rubrica, no regime estatutário, apenas seria admissível na forma de Vantagem Pessoal Nominalmente Identificada - VPNI para gradualmente ser compensada nos aumentos subsequentes conferidos ao funcionalismo, até seu completo desaparecimento. Eis alguns enunciados extraídos da ferramenta "Jurisprudência Selecionada": 
"A hora extra judicial é vantagem própria do regime celetista e, por isso, incompatível com o regime estatutário. A manutenção de pagamentos relativos a essa vantagem apenas seria admissível se fosse necessário assegurar, imediatamente após a transposição ao Regime Jurídico Único (RJU) , a irredutibilidade da remuneração. Nessa hipótese, a vantagem seria paga sob a forma de VPNI e paulatinamente compensada nos aumentos subsequentes conferidos ao funcionalismo, até seu completo desaparecimento." (Acórdãos 831/2019, rel. Min. Ana Arraes, e 5.922/2014, rel. Min. José Jorge, ambos da 2ª Câmara; Acórdãos 2.828/2016, rel. Min. Benjamin Zymler, 2.420/2017, rel. Min. Subst. Weder de Oliveira, 3.787/2020, rel. Min. Vital do Rêgo, todos da 1ª Câmara) .  
"Não cabe incorporar a remuneração de horas extraordinárias prestadas por servidor submetido ao regime CLT, em face da peculiaridade das normas administrativas que regem o serviço público, limitadoras da incidência de legislação trabalhista. Aceita-se essa incorporação a partir do princípio da irredutibilidade de remuneração, sob a forma de vantagem pessoal nominalmente identificada." (Acórdão 1176/2007-TCU-Primeira Câmara, rel. Min. Augusto Nardes) .
10.	 A propósito, a matéria há tempo já se encontra sumulada nesta Corte de Contas: 
"As vantagens e gratificações incompatíveis com o Regime Jurídico Único, instituído pela Lei nº 8.112, de 11-12-90, não se incorporam aos proventos nem à remuneração de servidor cujo emprego, regido até então pela legislação trabalhista, foi transformado em cargo público por força do art. 243 do citado diploma legal." (Enunciado 241 da Súmula de Jurisprudência do TCU) .
11. 	Conforme apuração feita pela Sefip e ratificada pela minha assessoria, o pagamento da multicitada rubrica de hora extra está amparada em sentença judicial adotada nos autos da Ação Ordinária 0004339-58.2015.4.01.3800, em trâmite na 16ª Vara Federal da Seção Judiciária do Estado de Minas Gerais, ainda não transitada em julgado. Eis o excerto da sentença proferida na aludida ação judicial:
	"Ante o exposto, ratifico a decisão de fls. 163, que antecipou os efeitos da tutela de mérito ao autor, e julgo parcialmente procedente o pedido formulado na petição inicial para, embora mantido o vergastado pagamento nos moldes em que atualmente realizado, é dizer, em forma de Vantagem Pessoal Nominalmente Identificada - VPNI, manter ATÉ A INSTAURAÇÃO DO CONTRADITÓRIO NA FORMA ACIMA MENCIONADA, em sua integralidade, a rubrica '"hora extra - incorporação judicial"', em ordem a obstar qualquer operação tendente a suprimir ou alterar a forma de cálculo da citada rubrica no contracheque do autor, bem como qualquer exigência de devolução de valores pagos àquele título.
	(...) Sentença proferida com resolução de mérito (NCPC, art. 487, inc. I) , sujeita ao duplo grau de jurisdição obrigatório (NCPC, art. 496, inc. I) , até por ilíquida." Grifos no original.
12.	Segundo consulta ao extrato processual no site do Tribunal Regional Federal/1ª Região, a referida Ação Ordinária encontra-se em fase recursal, estando pendente de apreciação a Apelação interposta pela União.   
13.	Nesse contexto, como já mencionei alhures, além de considerar ilegal o ato concessório de aposentadoria do Sr. Marcos Fernandes da Fonseca e negar-lhe o correspondente registro, cabe aplicar o enunciado da Súmula de Jurisprudência do TCU 106 para dispensar o ressarcimento das quantias relativas à hora extra judicial recebidas de boa-fé pelo interessado e determinar ao órgão de origem que acompanhe o desfecho da referida ação ordinária e, caso a União obtenha êxito ao final da demanda judicial, promova a retirada da aludida rubrica dos proventos do servidor. 
  		Ante o exposto, voto por que seja adotada a deliberação que ora submeto a este Colegiado.
 	
TCU, Sala das Sessões, em 30 de março de 2021. 
MARCOS BEMQUERER COSTA
Relator